【裁判字號】    94,上,995
【裁判日期】    950411
【裁判案由】    清償債務
【裁判全文】
臺灣高等法院民事判決                   94年度上字第995號
    上  訴  人  北誼興業股份有限公司
    法定代理人  甲○○
    訴訟代理人  己○○
    被  上訴人  戊○○
    訴訟代理人  粟濟中  律師
上列當事人間請求給付報酬事件，上訴人對於中華民國94年10月
13日臺灣桃園地方法院94年度訴字第978號第一審判決提起上訴
，經本院於95年3月28日言詞辯論終結，判決如下：
    主      文
上訴駁回。
第二審訴訟費用由上訴人負擔。
    事      實
甲、上訴人方面：
一聲明：
(一)原判決廢棄。
(二)被上訴人應給付上訴人新台幣（下同）300萬元，及自民國93
  年12月15日起至清償日止，按年息5%計算之利息。
(三)願供擔保請准宣告假執行。
二陳述：除與原判決記載相同者外，補稱略以：
(一)被上訴人曾於93年間提供其所有桃園縣八德市○○街59號9樓
  房屋及土地（下稱系爭不動產），設定最高限額抵押權300萬
  元（下稱系爭抵押權）予伊，以擔保訴外人乙○○對伊所負之
  債務，而乙○○迄93年9月間止，計積欠伊貨款8,902,715元，
  伊向臺灣桃園地方法院聲請對乙○○核發支付命令，業經確定
  在案。又系爭抵押權設定契約書之附件即其他約定事項第1項
  約定：「立抵押權設定契約書人（擔保物提供人）所提供之本
  抵押權之擔保範圍包括債務人、擔保物提供人對抵押權人為擔
  保對抵押權人現在（包括過去所負現尚未清償）、將來所負之
  貸款、票據、債權、損害賠償等，以及其他一切（上項所負之
  各種貸款、票據、債據、損害賠償及其他一切債務，以下總稱
  為債務），即在抵押權設定契約書所定債權在最高限額以內之
  清償及按照自逾期日起至清償日止，照中央銀行核定放款利率
  上限計付遲延利息外，另加積欠金額之百分之二十計付違約金
  ，即執行抵押權費用以及執行抵押權費用以及因債務不履行而
  發生之全部損害之賠償」，依最高法院66年台上字第1097號、
  79年台上字第682號、84年台上字第1967號判例意旨，訴外人
  乙○○積欠伊之債務，屬於系爭最高限額抵押權擔保之範圍內
  ，要無疑義。系爭抵押權設定契約書既已載明被上訴人為「義
  務人兼連帶債務人」，該項「連帶債務」之記載即是「連帶保
  證」之意，是被上訴人在最高限額300萬元之範圍內即為訴外
  人乙○○之連帶保證人，伊自得依連帶保證之法律關係請求被
  上訴人如數給付。
(二)被上訴人雖否認其為訴外人乙○○之連帶保證人，惟查兩造確
  有設定系爭抵押權之合意，系爭抵押權設定契約書及土地登記
  申請書亦載明被上訴人為「義務人兼連帶債務人」，其上亦蓋
  有兩造之印章，被上訴人為一有正常智識之成年人，對上開契
  約之內容，自不能諉為不知，而在契約上簽名或蓋章者，係有
  與訂約之他方為該契約所定內容之合意，乃屬常態事實，被上
  訴人抗辯其不知所蓋章之契約內容，則屬變態之事實，依民事
  訴訟法第277條規定，應由被上訴人就此變態之事實負舉證責
  任。證人乙○○於原審證稱：伊只有請被上訴人幫伊保證，被
  上訴人不太清楚是要設定抵押權，設定系爭抵押權時，伊與被
  上訴人有到地政事務所蓋章等語，足見被上訴人所辯其未在系
  爭抵押權設定契約書及土地登記申請書上蓋章云云，不足採信
  ，被上訴人既未能舉證證明其不知系爭抵押權設定契約之內容
  ，則本件兩造間確有設定系爭抵押權之合意，至為明確。
三證據：除援用原審提出者外，補提連帶保證契約書、擔保物提
  供及委任同意書影本各1件為證。
乙、被上訴人方面：
一聲明：
(一)上訴駁回。
(二)如受不利判決，願供擔保請准宣告免為假執行。
二陳述：除與原判決記載相同者外，補稱略以：
(一)訴外人乙○○係伊之女婿，因積欠上訴人債務，竊取伊所有之
  系爭不動產所有權狀、身分證及印章，交付予上訴人，嗣乙○
  ○將伊之印章返還予伊，伊知悉上情，即要乙○○帶伊至上訴
  人處，擬索回系爭不動產之所有權狀，惟上訴人拒絕返還，乙
  ○○後來對伊表示：「你把印章帶著，只要簽個名蓋個章就可
  以把權狀還給你」等語，伊未想到乙○○會騙伊，認為蓋章後
  即可拿回權狀，乃隨乙○○至上訴人公司，將印章交給對方蓋
  章，直到上訴人於93年12月4日寄發存證信函予伊，表示系爭
  抵押權設定契約書上蓋有伊之印章，伊始知被騙。伊從未為訴
  外人乙○○為保證，更未將系爭不動產設定抵押權予上訴人，
  乙○○係與上訴人串通，騙伊將印章交給上訴人之代書在系爭
  抵押權設定契約書及土地登記申請書上蓋章。
(二)按當事人得聲請審判長對於證人為必要之發問，或向審判長陳
  明後自行發問；第2項之發問與應證事實無關，重複發問、誘
  導發問、侮辱證人或其他當情形，審判長依聲請或依職權限制
  或禁止之，民事訴訟法第320條第1項、第3項分別定有明文。
  原審審判長於94年9月29日言詞辯論期日，對證人乙○○提示
  系爭抵押權設定契約書及印鑑申請等文件，並問乙○○有何意
  見，乙○○初稱：「我把被告的印章、權狀拿走，資料都是我
  拿去設定的，被告的印鑑也是我辦的，被告毫不知情」等語，
  乙○○話未言畢，審判長當即當場喝止，並稱：「照你所講，
  已經構成偽造文書等罪，我可以馬上把你移送法辦。」等語，
  乙○○聽到審判長如此表示，為求自保，立即改稱：「我只有
  告訴他請他幫我保證，被告不太清楚是要設定抵押。」等語，
  此段訊問過程雖未經書記官記錄，但業經本院於95年3月15日
  準備程序當庭勘驗原審94年9月29日言詞辯論期日之錄音光碟
  屬實，足見乙○○改稱之證言係受審判長不當之誘導所為，並
  非真實，原審竟捨乙○○先前真實之證言不採，而採信其後規
  避之證言，推斷伊在系爭抵押權設定契約書及土地登記申請書
  上蓋章，顯然違法。
(三)上訴人既未與伊訂立保證契約，乙○○亦證稱：兩造未訂立保
  證契約等語，足證伊與上訴人間未成立保證契約，上訴人依連
  帶保證之法律關係請求伊就訴外人乙○○對上訴人前開債務負
  連帶保證償之責，即有未合，應予駁回。
三證據：除援用原審提出者外，聲請調取原審94年9月29日言詞
  辯論期日錄音光碟，並勘驗其內容。
丙、本院依職權訊問證人丁○○、丙○○。
    理      由
一上訴人主張：被上訴人於93年間提供系爭不動產，設定系爭最
  高限額抵押權300萬元予伊，以擔保訴外人乙○○對伊所負之
  債務，而乙○○計積欠伊貨款8,902,715元，伊向臺灣桃園地
  方法院聲請對乙○○核發支付命令，業經確定在案，且系爭抵
  押權設定契約書及土地登記申請書上已載明被上訴人為「義務
  人兼連帶債務人」，該項「連帶債務」之記載即是「連帶保證
  」之意，是被上訴人在最高限額300萬元之範圍內即為訴外人
  乙○○之連帶保證人，伊自得依連帶保證之法律關係請求被上
  訴人如數給付等情，求為命被上訴人給付伊300萬元，及自93
  年12月15日起至清償日止，按年息5%計算之利息之判決。
二被上訴人則以：伊從未與上訴人訂立連帶保證契約，更未將系
  爭不動產設定抵押權予上訴人，以擔保訴外人乙○○對上訴人
  所負之債務，本件係訴外人乙○○與上訴人串通，騙伊將印章
  交給上訴人之代書在系爭抵押權設定契約書及土地登記申請書
  上蓋章等語，資為抗辯。
三查訴外人乙○○積欠上訴人貨款8,902,715元，上訴人乃向臺
  灣桃園地方法院聲請對乙○○核發支付命令，業經確定在案，
  而系爭抵押權設定契約書及土地登記申請書之「權利人或義務
  人」欄記載被上訴人為「義務人兼連帶債務人」等事實，為兩
  造所不爭，且有上訴人所提之支付命令、還款協議書、系爭抵
  押權設定契約書、土地登記申請書、他項權利證明書各1件，
  運輸商購氣提氣存量明細表3紙，對帳單4紙，支票暨退票理由
  單各8紙附卷可稽，自堪認為真實。上訴人主張：系爭抵押權
  設定契約書已載明被上訴人為「義務人兼連帶債務人」，該項
  「連帶債務」之記載即是「連帶保證」之意，被上訴人在最高
  限額300萬元之範圍內即為訴外人乙○○之連帶保證人，伊自
  得依連帶保證之法律關係請求被上訴人如數給付等語，被上訴
  人則否認兩造有成立連帶保證契約，是本件首應審究者厥為：
  兩造有無訂立連帶保證契約，及上訴人得否依連帶保證之法律
  關係請求被上訴人清償訴外人乙○○積欠上訴人之債務？
四按當事人主張有利於己之事實者，就其事實有舉證之責任，民
  事訴訟法第277條前段定有明文。而請求履行債務之訴，除被
  告自認原告所主張債權發生原因之事實外，應先由原告就其主
  張此項事實，負舉證之責任，必須證明其為真實後，被告於其
  抗辯事實，始應負證明之責任，此為舉證責任分擔之原則（最
  高法院43年台上字第377號判例參照）。是上訴人主張依連帶
  保證之法律關係請求被上訴人清償，為被上訴人所否認，上訴
  人即應先就其連帶保證契約發生原因之事實負舉證責任。
五次按稱保證者，謂當事人約定，一方於他方之債務人不履行債
  務時，由其代負履行責任之契約，民法第739條定有明文。而
  保證債務之所謂連帶，係指保證人與主債務人負同一債務，對
  於債權人各負全部給付之責任者而言，此就民法第272條第1項
  規定連帶債務之文義參照觀之甚明，連帶保證與普通保證之不
  同，僅在於前者縱使無民法第746條所揭之情形，亦不得主張
  同法第745條關於檢索抗辯之權利而已（最高法院45年台上字
  第1426號判例參照）。又所謂最高限額之抵押契約，係指所有
  人提供抵押物，與債權人訂立在一定金額之限度內，擔保現在
  已發生及將來可能發生之債權之抵押權設定契約而言（最高法
  院66年台上字第1097號判例參照）。準此，連帶保證契約係債
  權人與保證人間締結之債權契約，最高限額之抵押契約則屬物
  權契約，其具體擔保之債權內容，仍須另視個別成立之債權契
  約內容而定，二者不能互相替代，而抵押人除提供抵押物擔保
  主債務人之履行外，雖非不得與抵押權人另成立保證契約，並
  以該抵押權擔保保證債務之履行，但必以該保證契約有效成立
  為前提。經查：
(一)上訴人主張：被上訴人於93年間提供系爭不動產，設定系爭最
  高限額抵押權300萬元予伊，以擔保訴外人乙○○對伊所負之
  債務，系爭抵押權設定契約書及土地登記申請書既載明被上訴
  人為「義務人兼連帶債務人」，該項「連帶債務」之記載即是
  「連帶保證」之意，被上訴人在最高限額300萬元之範圍內即
  應負連帶保證責任云云，惟依前開說明，系爭抵押權契約為物
  權契約，抵押人即被上訴人除提供抵押物擔保主債務人即訴外
  人乙○○之履行外，雖非不得與抵押權人另成立保證契約，並
  以該抵押權擔保保證債務之履行，但必以保證契約有效成立為
  前提；又系爭抵押權設定契約書及土地登記申請書之「權利人
  或義務人」欄雖記載被上訴人為「義務人兼連帶債務人」，惟
  系爭抵押權契約並無任何有關被擔保債權內容之記載，其具體
  擔保之債權內容，自仍須另視兩造個別成立之債權契約內容而
  定。因此，本院認系爭抵押權即使有效成立，仍不得逕依系爭
  抵押權設定契約書及土地登記申請書載有「義務人兼連帶債務
  人」之文字，即認兩造已成立連帶保證契約，上訴人仍應就兩
  造有成立連帶保證契約之事實負舉證責任。上訴人前開主張，
  即非可採。
(二)證人即上訴人之業務員丁○○證稱：乙○○因所簽發之支票已
  退票，但仍想再向上訴人購買瓦斯，伊主管不同意，表示必須
  先設定抵押擔保，乙○○就帶上訴人至桃園縣大園鄉某加油站
  與伊見面，伊當時將必須設定抵押之事告訴乙○○及被上訴人
  ，但未提及要被上訴人連帶保證，被上訴人當時不同意設定抵
  押，但2、3週後，乙○○致電予伊，表示被上訴人已經同意設
  定抵押，伊告訴乙○○要將系爭不動產所有權狀交給上訴人公
  司，嗣乙○○親自將交予伊，伊即轉交公司辦理系爭抵押權設
  定手續等語（見本院95年3月15日準備程序筆錄），證人即承
  辦系爭抵押權設定手續之代書丙○○亦於本院證稱：上訴人公
  司係委任伊設定系爭不動產抵押權登記，系爭抵押權設定當天
  ，乙○○與被上訴人一同至地政事務所，伊當時未向被上訴人
  及乙○○表示要簽訂連帶保證或其他債權契約之事，因上訴人
  公司僅交代伊辦理系爭抵押權登記手續，系爭抵押權設定契約
  書及土地登記申請書之「權利人或義務人」欄記載被上訴人為
  「義務人兼連帶債務人」，乃實務上之制式作法等語（見同上
  筆錄），經核均與被上訴人所辯：伊從未與上訴人簽訂連帶保
  證契約等語相符，本院參酌上訴人自承：系爭抵押權設定後，
  伊擬找乙○○及被上訴人簽訂連帶保證契約，但未找到云云等
  情（見原審94年8月23日言詞辯論筆錄），認被上訴人所辯為
  可採信，兩造並未成立連帶保證契約，堪以認定。至證人乙○
  ○（已於94年10月14日死亡，有法務部戶役政連結作業系統1
  件附於本院卷第71頁可憑）於原審證稱：伊只有請被上訴人幫
  伊保證等語（見原審94年9月29日言詞辯論筆錄），因與上開
  事實不符，其證言自不足採。
六綜上所述，上訴人依連帶保證之法律關係訴請被上訴人給付
  300萬元，及自93年12月15日起至清償日止，按年息5%計算之
  利息，即屬無據，不應准許。其假執行之聲請亦失所附麗，應
  併予駁回。原審為上訴人敗訴判決，理由雖有不同，惟結論並
  無二致，仍應予以維持。上訴意旨指摘原判決不當，聲明廢棄
  改判，為無理由，應予駁回。
七本案事證已臻明確，兩造其餘主張、陳述，及上訴人所提之連
  帶保證契約書（其上所列之保證人為呂芳堅、呂芳達，並非被
  上訴人），暨兩造其餘所提之證據，經審酌後認與判決結果不
  生影響，爰不一一論述，附此敘明。
八據上論結，本件上訴為無理由。依民事訴訟法第449條、第78
  條，判決如主文。
中    華    民    國    95    年    4    月     11    日
                  民事第九庭審判長法  官 黃熙嫣
                                  法  官 楊力進
                                  法  官 李昆曄
正本係照原本作成。
如不服本判決，應於收受送達後20日內向本院提出上訴書狀，其
未表明上訴理由者，應於提出上訴後20日內向本院補提理由書狀
（均須按他造當事人之人數附繕本）上訴時應提出委任律師或具
有律師資格之人之委任狀；委任有律師資格者，另應附具律師資
格證書及釋明委任人與受任人有民事訴訟法第466條之一第一項
但書或第二項（詳附註）所定關係之釋明文書影本。
中    華    民    國    95    年    4     月    14    日
                                  書記官 鎖瑞嶺
附註：
民事訴訟法第四百六十六條之一（第一項、第二項）：
對於第二審判決上訴，上訴人應委任律師為訴訟代理人。但上訴
人或其他法定代理人具有律師資格者，不在此限。
上訴人之配偶、三親等內之血親、二親等內之姻親，或上訴人為
法人、中央或地方機關時，其所屬專任人員具有律師資格並經法
院認為適當者，亦得為第三審訴訟代理人。


司法院資訊處製作；財團法人民間司法改革基金會備份。
